【裁判字號】    88,自,332
【裁判日期】    890421
【裁判案由】    誣告等
【裁判全文】
臺灣士林地方法院刑事判決                          八十八年度自字第三三二號
    自  訴  人  丙○○
    自訴代理人  戊○○
    被      告  甲○○
                壬○○
                己○○
                庚○○
                辛○○
右列被告因誣告等案件，經自訴人起自訴及台灣士林地方法院檢察署檢察官移送併案
審理（八十八年度他字第一○七○號），本院判決如左：
    主  文
甲○○、壬○○、己○○、庚○○、辛○○均無罪。
    理  由
一、自訴意旨及併案審理意旨如自訴狀所載。
二、按犯罪事實應依證據認定之，無證據不得推定其犯罪事實；又不能證明被告犯罪
    者，應諭知無罪之判決，刑事訴訟法第一百五十四條、第三百零一條第一項定有
    明文。次按誣告罪之成立，以告訴人所訴被訴人之事實必須「完全出於虛構」為
    要件，若有出於誤會或懷疑有此事實而為申告，以致不能證明其所訴之事實為真
    實，縱被訴人不負刑責，而告訴人本缺乏誣告之故意，亦難成立誣告罪名；又誣
    告罪之成立，以意圖他人受刑事處分虛構事實而向該管公務員申告為其要件，故
    其所訴事實，雖不能證明係屬實在，而在積極方面尚無證據證明其確係故意虛構
    者，仍不能遽以誣告罪論處，最高法院四十四年台上字第八九二號、四十六年台
    上字第九二七號判例可資參照，因此誣告罪之成立，須具備（一）、行為人意圖
    他人受刑事或懲戒處分之主觀犯意，（二）、行為人有向該管公務員誣告犯罪之
    客觀舉動等二要件，始足當之，苟欠缺其一，即無成立誣告罪之餘地。另刑法公
    然侮辱罪之構成要件，除須有公然侮辱他人之行為外，尚須具備有損害他人名譽
    之故意，方能成立，而侮辱必須有使人難堪為目的，以言語、文字、圖畫或動作
    ，表示不屑輕蔑或攻擊之意思，足以對於個人在社會上所保持之人格及地位，達
    貶損其評價之程度。
三、自訴人自訴被告甲○○、壬○○、己○○、庚○○、辛○○等人誣告部分：
（一）、本件自訴人丙○○認被告甲○○、壬○○、己○○、庚○○、辛○○涉有刑
        法第一百六十九條第一項之誣告罪嫌，無非以被告五人係以虛偽不實之連署
        陳情書向台灣士林地方法院檢察署誣指：「自訴人於民國八十六年一月二十
        一日教唆其父張名達、其母張以不實之事實向法院申告控訴案外人丁○○與
        乙○○，且常以不實之事興訟，前後達七次之多；以及自訴人於北投市場內
        公然辱罵乙○○賭博多次，復於八十七年三月二十五日中午十二點多，當眾
        毀謗乙○○賭博、臭女人、離婚女、丟人現眼、不知羞恥等語，出手毆打乙○○頭部並抓住其雙手，不讓乙○○離去，使乙○○蒙受冤屈」等語。因本
        件被告五人於八十七年三月二十五日當日均不在現場，明知前開陳情書之敘
        述均為不實之事項，竟惡意誣告自訴人犯罪，並提出連署陳情書、簡報資料
        、錄音帶及譯文、刑事判決書（八十六年易字第八六三號）、起訴書（八十
        六年偵字第一三一○號）、檢察官聲請簡易判決處刑書（八十七年偵字第三
        九一二號）、民事裁定（八十六年民全字第一○號）、不起訴處分書（八十
        六年偵字第一○九五六號、處分書（八十七年議字第二二三號）、民事判決
        書（八十六年訴字第一六三號）、罰單、電話單等件（均影本）為主要論據
        。
（二）、訊據被告甲○○、壬○○、己○○、庚○○、辛○○均堅決否認涉有誣告自
        訴人之罪嫌。甲○○辯稱：「（當天）我從那裡經過，見他們拉扯及互相叫
        罵（本院八十九年三月一日之訊問筆錄）；「連署陳情書是丁○○拿給我簽
        的，我看到的內容是說當天（即八十七年三月二十五日）打架及之前吵架的
        事」、「我只是看到打架，沒有要他們（即乙○○與丁○○）告訴的意思」
        （本院八十九年三月十七日之訊問筆錄）；壬○○辯稱：「當時要去買煙，
        有看到他們拉扯及大聲吵鬧（本院八十九年三月一日之訊問筆錄）；「連署
        陳情書是乙○○拿給我簽的，說他們（八十七年三月二十五日）打架及之前
        吵架的事」、「我只是看到打架，所以我才簽，沒有要他們（即乙○○與丁○○）告訴的意思」（本院八十九年三月十七日之訊問筆錄）；己○○辯稱
        ：「在市場發生，我們都去看熱鬧，有拉扯及吵鬧（本院八十九年三月一日
        之訊問筆錄）；「連署陳情書是乙○○拿給我簽的，內容說（八十七年三月
        二十五日）打架還有之前吵架的事」、「只是證明有看到他們打架所以才簽
        名，沒有要他們（即乙○○與丁○○）告訴的意思，自己要做生意，沒時間
        去告他（即自訴人）」（本院八十九年三月十七日之訊問筆錄）；庚○○辯
        稱：「（當天）我有看到拉扯，一堆人罵什麼聽不清楚（本院八十九年三月
        一日之訊問筆錄）；「連署陳情書是乙○○拿給我簽的，要我證明當天（即
        八十年三月二十五日）打架的事」、「我只是證實打架之事，沒有要丙○○
        被關的意思」（本院八十九年三月十七日之訊問筆錄）；辛○○辯稱：「（
        當天）我看到丙○○抓乙○○的手及吵鬧（本院八十九年三月一日之訊問筆
        錄）；「連署陳情書我不記得是何人拿給我簽的」、「我有看到，每人的攤
        位距離很近」、「只是證實他們吵架，沒有要告訴的意思」（本院八十九年
        三月十七日之訊問筆錄）等語。經查，本件自訴人丙○○確實曾於八十七年
        三月二十五日中午十二時許，在台北市北投區北投公有市場第二五九號攤位
        前，公然以「臭女人」、「愛賭博的女人」、「沒有用的女人」、「不知羞
        恥之女人」、「你這衰尾女人」、「你這女人掃帚星啦」等語辱罵其兄丁○○之前妻乙○○；並意圖散布於眾，指稱林女欠人鉅額債款、簽賭六合彩每
        次一百萬元、丁○○之債務均係林女賭博欠下的等語，而自訴人就前揭行為
        所涉及之公然侮辱罪及毀謗罪之犯行，經本院判處罰金，自訴人不服而提出
        上訴後，業據台灣高等法院駁回上訴確定，有本院八十八年度易字第四九號
        及台灣高等法院八十八年度上易字第二○九六號刑事判決附卷可稽，是足認
        當時自訴人與乙○○確實爭吵之狀況。除此之外，當時自訴人與乙○○亦同
        時有肢體上之衝突等情，亦據證人即自訴人之妻陳慧梅於本院審理時證稱：
        「‧‧我先生（即自訴人丙○○）就罵乙○○是愛賭博的女人，乙○○就拍
        我先生胸部‧‧我先生再罵她‧‧乙○○就打我先生耳光，我先生就順勢抓
        住乙○○的手並推開她」（八十九年四月七日審判筆錄）之情節相符，則尚
        難謂連署陳情書關於此部分之內容係出於虛構。至於證人陳慧梅另證稱被告
        五人當時均不在現場等情，然衡諸該事發現場係在北投市場內，為一公開之
        公共場所，被告五人均為北投市場內之攤販，當時為中午十二時許，被告於
        市場內大聲指摘乙○○之客觀情狀（見本院八十八年度易字第四九號判決書
        理由欄第四點），難謂有不特定人共見共聞之可能。又證人陳慧梅亦自承：
        「攤商只有第二五九之一號、第二五九號看到，第二六一號有無在場不確定
        」，則衡諸常情又如何確定被告五人當時確實不在場？又自訴人雖提出錄音
        帶為證，然查，錄音帶之錄音範圍與判定現場在場之人之多寡或有無並無必
        然之關係，自訴人聲請本院勘驗該錄音帶，本院認無必要，併此陳明。自訴
        人既無其他積極證據足認被告五人當時確實不在場且連署陳情書之內容完全
        出於虛構，則被告五人均辯稱無意圖使自訴人受刑事處分之主觀犯意等情，
        自堪採信。
（三）、又被告甲○○、壬○○、己○○、庚○○、辛○○均辯稱未以該連署陳情書
        向台灣士林地方法院檢察署申告自訴人犯罪之行為等情，核與乙○○於本院
        訊問時證稱：「（問）簽署時，被告等人是否要妳去告自訴人？（答）沒有
        ，他們未提及（告訴之意思），因為（連署陳情書）內容有很多，有的只知
        道部分事實，我只是請他們簽名。」、「（問）該連署陳情書是妳提到要到
        地檢署告訴丙○○之用嗎？（答）沒有，我只是告訴丙○○，而以該陳情書
        作為證明他以前一直欺負我，被告也沒有要透過我去請檢察官起訴之意」、
        「（問）妳告訴丙○○案件，被告是否到庭作證？（答）該案檢察官亦未傳
        訊本案被告為證人，檢察官也未以該連署陳情書作為證據。」（本院八十九
        年三月一日之訊問筆錄），與丁○○於本院訊問時證稱：「（問）連署陳情
        書是誰寫的？（答）是我前妻乙○○拿來的，我有看‧‧內容是實在‧‧壬○○、己○○、庚○○是乙○○拿去（給他們）簽的，我拿去給甲○○、辛○○簽」、「（問）簽署時，有告訴他們陳情書作何用？（答）我是要證明
        丙○○的為人，後來是因為丙○○告我們，我再拿出去作證據，簽署時我沒
        有跟被告說是要拿去告丙○○」、「（問）當初拿陳情書有告訴被告內容為
        何？（答）有的，我有說就他們所看到的情形請他們簽名。」（本院八十九
        年三月三十一日之訊問筆錄）之情節相符；又自訴人被訴毀謗等一案，乃係
        由乙○○提出告訴，而非被告五人乙節，亦未曾於該案偵查及審理中出庭作
        任何陳述，業經本院依職權調閱台灣高等法院八十八年度上易字第二○九六
        號全部卷宗核閱無誤，已堪認定。是被告五人既未曾對自訴人提出毀謗等告
        訴，亦未曾於該案偵查及審理中出庭作任何陳述，實難逕以被告五人簽名之
        連署陳情書上有記載受文者為「台灣士林地方法院檢察署」以及「嚴懲喜愛
        興訟之人」等文句，而逕認被告五人有何向該管公務員申告自訴人犯罪之舉
        動甚明，核與誣告罪之構成要件有間，自無成立該罪之餘地。
（四）、綜上所述，被告甲○○、壬○○、己○○、庚○○、辛○○所辯上開各節，
        尚堪採信，尚難僅憑自訴人片面指訴，逕認被告五人涉有誣告罪嫌，此外，
        復查無其他積極證據足資證明被告五人有何誣告犯行，揆諸首開說明，不能
        證明被告犯罪，均應為無罪判決之諭知。
四、自訴人自訴辛○○公然侮辱部分：
（一）、本件自訴人丙○○認被告辛○○涉有刑法第三百零九條第一項之公然侮辱罪
        嫌，無非以被告辛○○於八十八年一月三十一日，在北投市場內，公然以台
        語「幹你娘」、「番仔」、「簽什小」、「簽一個濫」等語辱罵自訴人，並
        提出錄影帶一卷以為論據。惟查，訊據被告辛○○固承認於前揭時、地與自
        訴人對話，然堅決否認涉有何公然侮辱之罪嫌，辯稱：「罵「簽我的濫」，
        沒有罵他的意思，否則也不會先勸說他在市場要和大家和好的話，我是粗人
        ，在市場說話均是如此；又罵他「番仔」，是指他聽不懂（我之前所說的話
        ），我雖簽陳情書，但我不想與他多談，並沒有罵他「幹你娘」、「簽一個
        濫」等語（見本院八十九年四月七日審理筆錄），而該錄影帶經本院勘驗結
        果，被告係分別於錄影帶所顯示之時間四點二十二分五十二秒許，向自訴人
        稱：「你是番仔」、「幹」等語，四點二十三分八秒、四點二十三分五十一
        秒、四點二十四分十三秒向自訴人稱：「簽什小」等語，四點二十四分十五
        秒許向自訴人稱：「簽我的濫」等語，有勘驗筆錄在卷足憑，因此被告辛○○當時並無罵自訴人「幹你娘」、「簽一個濫」，應可認定，則自訴人關於
        此部分之陳述，自不能認為真實。又觀之錄影帶所拍攝當時被告辛○○談話
        之情狀，係被告辛○○先好言勸自訴人稱：「‧‧我這老人坦白跟你講，那
        是你們兩兄弟之間的事情，你要在市場生存，你要跟眾人好，不要陷害眾人
        跟自己相處壞，這樣你聽懂不懂」等語後，因自訴人又一直反覆追問被告辛○○關於簽署陳情書等情，持續約數分鐘後，被告辛○○所陸續說出之話語
        ，則衡諸當時客觀環境及被告因而口出前揭之話語，均尚難認有何侮辱自訴
        人之行為及使自訴人難堪為目的、損害他人名譽之故意。
（二）、綜上所述，被告辛○○前揭所辯，尚堪採信，自難僅憑自訴人片面有瑕疵之
        指訴，逕認被告涉有公然侮辱罪嫌，此外，復查無其他積極證據足資證明被
        告有何公然侮辱犯行，揆諸首開說明，不能證明被告犯罪，應為無罪判決之
        諭知。
據上論斷，應依刑事訴訟法第三百四十三條、第三百零一條第一項，判決如主文。
中      華      民      國      八十九      年    四    月    二十一    日
                                  臺灣士林地方法院刑事第一庭
                                      法  官  林  政  佑
右正本證明與原本無異。
如不服本判決，應於判決送達後十日內，向本院提出上訴狀。
                                      書記官  陳  珮  茹
中      華      民      國      八十九      年    四    月    二十四    日


司法院資訊處製作；財團法人民間司法改革基金會備份。
